臺灣高等法院刑事判決
109年度上易字第93號
上  訴  人  
即  被  告  張芝賓





上列上訴人因竊盜案件，不服臺灣桃園地方法院108年度審易字
第1304號，中華民國108年11月18日第一審判決（起訴案號：臺
灣桃園地方檢察署107年度偵字第28348號），提起上訴，本院判
決如下：
    主  文
原判決撤銷。
張芝賓無罪。
    理  由
壹、公訴意旨略以：被告張芝賓意圖為自己不法之所有，基於竊
    盜之犯意，於民國107年7月5日下午1時20分許，在桃園市○○
    區○○路000號告訴人黃曉義經營之商店內，徒手竊取告訴人
    所有之黑色提包（價值新臺幣【下同】2,000元，內有附表
    所示之物）。嗣因告訴人發現前揭提包失竊報警後，始循線
    查悉上情。因認被告涉犯刑法第320 條第1 項之竊盜罪嫌等
    語。
貳、按犯罪事實應依證據認定之，無證據不得認定犯罪事實；無
    證據能力、未經合法調查之證據，不得作為判斷之依據；不
    能證明被告犯罪或其行為不罰者，應諭知無罪之判決，刑事
    訴訟法第154 條第2 項、第155 條第2 項、第301 條第1 項
    分別定有明文。次按認定不利於被告之事實，須依積極證據
    ，苟積極證據不足為不利於被告事實之認定時，即應為有利
    被告之認定，更不必有何有利之證據。又事實之認定，應憑
    證據，如未能發現相當證據，或證據不足以證明，自不能以
    推測或擬制之方法，為裁判基礎；認定犯罪事實，所憑之證
    據，雖不以直接證據為限，間接證據亦包括在內，然無論直
    接或間接證據，其為訴訟上之證明，須於通常一般之人均不
    致於有所懷疑，而得確信其為真實之程度者，始得據之為有
    罪之認定，倘其證明尚未達到此一程度，而有合理性懷疑之
    存在時，即無從為有罪之認定（最高法院30年上字第816 號
    、40年台上字第86號、76年台上字第4986號判例意旨可資參
    照）。況刑事訴訟法第161 條第1 項亦明定：檢察官就被告
    犯罪事實，應負舉證責任，並指出證明之方法。是檢察官對
    於起訴之犯罪事實，應負提出證據及說服之實質舉證責任，
    倘其所提出之證據，不足為被告有罪之積極證明，或其指出
    證明之方法，無從說服法院以形成被告有罪之心證，基於無
    罪推定之原則，自應為被告無罪判決之諭知（最高法院92年
    台上字第128 號判例亦同此意旨）。且按告訴人之告訴，係
    以使被告受刑事訴追為目的，是其陳述是否與事實相符，仍
    應調查其他證據以資審認。被害人就被害經過所為之陳述，
    其目的在於使被告受刑事訴追處罰，與被告處於絕對相反之
    立場，其陳述或不免渲染、誇大。是被害人縱立於證人地位
    具結而為指證、陳述，其供述證據之證明力仍較與被告無利
    害關係之一般證人之陳述為薄弱。從而，被害人就被害經過
    之陳述，除須無瑕疵可指，且須就其他方面調查又與事實相
    符，亦即仍應調查其他補強證據以擔保其指證、陳述確有相
    當之真實性，而為通常一般人均不致有所懷疑者，始得採為
    論罪科刑之依據，非謂被害人已踐行人證之調查程序，即得
    恝置其他補強證據不論，逕以其指證、陳述作為有罪判決之
    唯一證據。
參、公訴人認被告涉有前揭竊盜罪嫌，無非係以被告於警詢及偵
    訊之供述；證人即告訴人黃曉義於警詢及偵訊之證述；桃園
    市政府警察局中壢分局中壢派出所受理刑事案件報案三聯單
    、受理各類案件紀錄表，及桃園市政府警察局中壢分局照片
    黏貼紀錄表（現場監視錄影翻拍照片4張）、現場監視錄影
    光碟為其論據。
肆、訊據被告堅決否認有何竊盜犯行，辯稱：伊沒有於上開時間
    ，在上址告訴人所經營之商店內，竊取告訴人所有之黑色提
    包，而現場監視器錄影畫面出現的人不是伊等語。
伍、關於證據能力之說明：刑事訴訟法第308 條規定：「判決書
    應分別記載其裁判之主文與理由；有罪之判決並應記載犯罪
    事實，且得與理由合併記載。」，同法第310 條第1 款規定
    ：「有罪之判決書，應於理由內分別情形記載左列事項：一
    、認定犯罪事實所憑之證據及其認定之理由。」，及同法第
    154 條第2 項規定：「犯罪事實應依證據認定之，無證據不
    得認定犯罪事實。」揆諸上開規定，刑事判決書應記載主文
    與理由，於有罪判決書方須記載犯罪事實，並於理由內記載
    認定犯罪事實所憑之證據及其認定之理由。所謂認定犯罪事
    實所憑之「證據」，即為該法第154 條第2 項規定之「應依
    證據認定之」之「證據」。職故，有罪判決書理由內所記載
    認定事實所憑之證據，即為經嚴格證明之證據，另外涉及僅
    須自由證明事項，即不限定有無證據能力之證據，及彈劾證
    人信用性可不具證據能力之彈劾證據。在無罪判決書內，因
    檢察官起訴之事實，法院審理結果，認為被告之犯罪不能證
    明，而為無罪之諭知，則被告並無檢察官所起訴之犯罪事實
    存在，既無刑事訴訟法第154 條第2 項所規定「應依證據認
    定之」事實存在。因此，判決書僅須記載主文及理由，而理
    由內記載事項，為法院形成主文所由生之心證，其論斷僅要
    求與卷內所存在之證據資料相符，或其論斷與論理法則無違
    ，通常均以卷內證據資料彈劾其他證據之不具信用性，無法
    證明檢察官起訴之事實存在，所使用之證據並不以具有證據
    能力之證據為限，是以本件被告既經本院認定應受無罪之諭
    知，本判決即不再論述所援引有關證據之證據能力，合先敘
    明。
陸、經查：
一、告訴人所有之黑色提包（價值2,000元，內有附表所示之物
    ），於107年7月5日上午10時46分許，在桃園市○○區○○路000
    號告訴人經營之商店內，遭一名男子徒手竊取，而告訴人於
    同日下午1時20分許發現遭竊後，即前往桃園市政府警察局
    中壢分局中壢派出所報案等情，業據告訴人黃曉義於警詢、
    檢察官訊問及本院審理時證述甚詳在卷（見偵卷第19至21頁
    、第59頁；本院卷第145至148頁），復有桃園市政府警察局
    中壢分局中壢派出所受理刑事案件報案三聯單、受理各類案
    件紀錄表、桃園市政府警察局中壢分局照片黏貼紀錄表（現
    場監視錄影翻拍照片4張），及現場監視錄影光碟在卷可稽
    （見偵卷第27至28頁、第29至30頁、第76頁），且經原審當
    庭勘驗監視錄影光碟屬實，亦有原審108年9月18日勘驗筆錄
    在卷足憑（見原審卷第114至115頁），是此部分事實堪以認
    定。
二、告訴人固於警詢、檢察官訊問、本院審理時先後為以下證述
    ：
（一）於107年7月5日警詢時證稱：因為伊包包遭竊，所以伊才
      到派出所報案，於107 年7月5日13時20分左右，伊發現伊
      放在店內（中壢區中和路255 號）的包包不見，之後調閱
      店內監視器，發現是在107 年7月5日10時46分遭竊，一名
      男子（身穿黑色短袖衣服，中間有白色圖案、黑色短褲、
      棕色斜背包）進入伊的店內，徒手將伊放在椅子上的黑色
      包包拿走，之後往中壢火車站的方向離去，所以伊才報警
      處理，包包是黑色皮製，價值2,000元，內有身分證、健
      保卡、汽機車駕照、支票24張、2,000元、存摺2 本（中
      國信託銀行2 本、玉山銀行2 本）、信用卡5 張（中國信
      託2 張、玉山銀行2 張、國泰世華1 張），提款卡4張（
      中國信託2 張、玉山銀行2 張），監視器畫面（2018/07/
      05 10:46:10)中之男子，伊不認識，但是伊有看過他經過
      伊的店門口很多次，經警方提供指認之嫌疑人照片（嫌疑
      人未必在其中），編號2 之張芝賓即是偷竊伊物品之人。
      店內當時除了伊之外，伊在忙著接待一個客人等語（見偵
      卷第19至21頁）。
（二）於108年2月28日檢察官訊問時證稱：107 年7 月5 日上午
      10時40分許，在中壢區中和路255 號店內，失竊1 個黑色
      包包，該包包內除支票為17張外，其餘如警詢時所述，另
      外還有公司大小章及個人私章，那時候有調監視器，該人
      後來將包包裡面部分東西丟在桃園客運的廁所，有調到監
      視器，有該人進出廁所的影像，伊可確認該竊嫌即為在身
      旁的張芝賓，因他大概在10時10分許，有先進來問路一次
      ，問伊警察局在那裡，後來才又來偷東西。伊在警局時已
      經有在警察提示十人指認照片中指認出被告，當時警察跟
      伊說他已經犯很多件了等語（見偵卷第59頁）。
（三）於109年3月31日本院審理時證稱：107 年7 月5 日上午10
      時10分許，竊嫌是站在店門外將門推開後，問伊警察局在
      哪裡，伊從裡面出去，因為警察局距離伊的店才2 、300 
      公尺，伊覺得他問得很奇怪，伊有特別留意他。伊的監視
      器拍不到門口的地方，只會拍到門進來一點，沒有拍到伊
      跟他對話的地方，有拍到伊出去。在警詢時，警察沒有詢
      問伊犯罪嫌疑人特徵這些細目，所以伊沒有陳述，因為伊
      去警局的時候，伊跟警察說監視器有拍到，警察有過來調
      ，且伊去警局時有提出伊手機的監視器畫面後，警察才開
      始進行指認的行為。而有關上午10時10分問路情形的錄影
      影像，伊沒有保留，到現在應該覆蓋掉，警察當時有看了
      一下，發現沒有拍到那個地方，就沒調。竊嫌在上午10時
      46分進來伊店裡行竊時，伊沒有跟他交談或是跟他有互動
      情形，因為當時有客人，伊剛好起身離開，那天沒有員工
      上班。伊能夠確定上午10時10分進入的人，與上午10時46
      分進入行竊的人是同一人，係因為伊看監視器發現竊嫌，
      認為這個人就是早上來問路的人，上午10點10分時，伊跟
      他對話，他問得很詳細，問了兩遍，所以伊很仔細打量他
      等語（見本院卷第145至148頁）。
（四）惟按司法警察官、司法警察於案發之初，依內政部警政署
      發布之「警察機關實施指認犯罪嫌疑人程序要領」，經由
      被害人或目擊證人對於犯罪嫌疑人之指認，旨在辨別「人
      犯之同一性」。因此，法院針對犯罪嫌疑人於指認過程中
      ，其程序權是否受侵害，被害人或目擊證人所為指認有無
      可能發生錯誤各情，進行事後審查時，參酌文獻上「門山
      指認法則」揭示之審查基準，應就①犯罪時，指認人見到
      嫌犯人之機會如何？②犯罪當時，指認人注意嫌犯人之程
      度如何？③指認人於指認前，對嫌犯人身高、體態等特徵
      描述之準確程度如何？④於嫌犯人識別程序中，指認人指
      認嫌犯人之確信程度如何？⑤自犯罪發生迄至進行嫌犯人
      指認識別程序時，其間隔時間如何？等因素為綜合審認、
      判斷其指認是否可靠，以定取捨（最高法院101 年度台上
      字第3411號判決意旨參照）。據前所述，告訴人於案發當
      日警詢時，對嫌犯人身高、體態等特徵均未描述，並稱監
      視器畫面（2018/07/05 10:46:10)中之男子，伊有看過他
      經過伊的店門口很多次等語，而告訴人於檢察官訊問、本
      院審理時則均就案發當日上午10時10分許，犯嫌人有前來
      問路一節證述在卷，是見告訴人就案發前其見到嫌犯人之
      機會及注意嫌犯人之程度等節所為之證述，已難認相合，
      而告訴人亦無法提出其所證案發當日上午10時10分許，犯
      嫌人有前來問路一情之相關店內監視器錄影資料以佐。況
      觀以上開原審勘驗筆錄，固見「1、時間：10時46分12秒－
      10時46分18秒：一名身著短袖上衣、短褲，身上有側背包
      之男子，自畫面左側人行道往畫面右側步行，往店面方向
      觀望，經過監視器所在店面門口前，隨即折返進入店面內
      。2、時間：10時46分26秒－10時46分30秒：該男子伸手往
      畫面右方之椅子，拿取椅子上之深色包包1 個，隨即步行
      走出店外。沿畫面右方人行道方向離去」等情，惟該名身
      著短袖上衣、短褲，身上有側背包之男子，依現場監視錄
      影翻拍照片所示，並未能清楚辨識其臉部之特徵，復經本
      院將上開現場監視錄影光碟送請內政部警政署刑事警察局
      進行優化，由內政部警政署刑事警察局強化後輸出影像１
      頁，有該局109年3月13日刑鑑字第1090021856號函及隨函
      檢送之輸出影像１頁在卷足參（見本院卷第125頁、第127
      頁），而參諸上開內政部警政署刑事警察局強化後輸出影
      像，亦不能明確辯識該名男子之臉部特徵是否與被告相符
      。且依告訴人之證述，可知犯嫌人於當日上午10時46分行
      竊時，告訴人並無與其有任何交談或互動，則告訴人指認
      嫌犯人之確信程度，要非無疑。稽此，告訴人是否能明確
      指認被告即為監視器畫面所顯示該名身著短袖上衣、短褲
      ，身上有側背包之男子，尚難認無疑，自非得依憑告訴人
      上開指認，逕論斷被告即為本案竊取告訴人所有財物之犯
      嫌人。
三、公訴意旨復執桃園市政府警察局中壢分局照片黏貼紀錄表（
    現場監視錄影翻拍照片4張）、現場監視錄影光碟（見偵卷
    第29至30頁、第76頁），以證明被告為本件竊盜犯行之事實
    ，惟據前述，尚無法憑以上開現場監視錄影光碟等件所顯示
    之內容，認定被告即係於前揭時、地，徒手竊取告訴人所有
    黑色提包之該名男子，而不足依據上開現場監視錄影光碟等
    件，逕為被告有公訴意旨所指竊盜犯行之不利認定。
四、公訴意旨所憑上開桃園市政府警察局中壢分局中壢派出所受
    理刑事案件報案三聯單、受理各類案件紀錄表（見偵卷第27
    至28頁），則僅能證明告訴人發現失竊後，於107 年7 月5
    日下午3 時5分，有前往桃園市政府警察局中壢分局中壢派
    出所報案一節，而憑以上開受理刑事案件報案三聯單等件，
    並無法證明告訴人所失竊黑色提包及其內如附表所示之財物
    ，確係遭被告竊取，從而，自不得據上開受理刑事案件報案
    三聯單等件，即逕為不利被告之認定。
五、公訴人雖據本案被告於警詢及偵訊之供述，以證明被告坦承
    其於107年6、7月間，確曾於桃園市中壢區中壢車站附近犯
    下數起竊盜案件之事實，然被告自始未供承有本案竊盜之行
    為，是當無從憑以被告之供述及前揭公訴意旨所指之待證事
    項，作為認定被告有上開公訴意旨所指之竊盜犯行之依憑。
柒、綜上所述，公訴人前揭所指被告涉有竊盜之罪嫌，所舉之事
    證，尚有可疑之處。本院依憑卷附證據，尚無從得出毫無合
    理懷疑之有罪確信，此外，復查無其他積極證據足以證明被
    告犯罪，揆諸前開說明，本於罪疑唯輕原則，自應為被告有
    利之認定。原審不察，遽為被告有罪之判決，尚有未洽。被
    告上訴意旨，執以指摘原判決不當，非無理由，原判決既有
    上開可議而無可維持，自應由本院將原判決撤銷，另為被告
    無罪之判決。
據上論斷，應依刑事訴訟法第369 條第1 項前段、第364 條、第
301 條第1 項，判決如主文。
本案經檢察官林蔚宣提起公訴，檢察官楊淑芬到庭執行職務。
中　　華　　民　　國　　109 　年　　4 　　月　　28　　日
                  刑事第十九庭審判長法  官  曾淑華
                                    法  官  陳文貴
                                    法  官  王美玲
以上正本證明與原本無異。
不得上訴。
                                    書記官  李逸翔
中　　華　　民　　國　　109 　年　　4 　　月　　28　　日

附表：
編號 物品名稱 1 身分證 2 健保卡 3 汽機車駕照 4 支票17張 5 2,000元現金 6 中國信託銀行存摺2本 7 玉山銀行存摺2本 8 中國信託銀行信用卡2張 9 玉山銀行信用卡2張 10 國泰世華銀行信用卡1張 11 中國信託銀行提款卡2張 12 玉山銀行提款卡2張 13 公司大小章及個人印鑑